apertium-sei.sei.lexc
Multichar_Symbols


%<v%> 
%<n%>
%<cnjcoo%>
%<mark%>
%<adv%>

%<tv%>
%<iv%> 

%<rel%>

%<realm%>

%<s_sg1%>
%<s_sg2%>
%<s_sg3%>
%<s_pl1%>
%<s_pl2%>
%<s_pl3%>

%<o_sg1%>
%<o_sg2%>

%<del%>

%<sent%>
%<cm%>

%{O%}
%{I%}
%{i%}

LEXICON Root

Prefijos ;
Determinantes ;
Miscellanea ;
Auxiliares ; 
Adverbios ; 
Punctuación ;

LEXICON Prefijos 

AGR ; 
POSS ;
NONFIN ; 

LEXICON NONFIN 

%<rels%>:c%>               STEM ; 

LEXICON AGR

AGR-IOBJ ;
AGR-OBJ ;
AGR-SUBJ-INTR ;

LEXICON AGR-IOBJ

%<i_sg3%>:cö%>             AGR-SUBJ-TRAN ; 
                           AGR-SUBJ-TRAN ;
%<i_sg3%>:cö%>             AGR-SUBJ-INTR ; 
                           AGR-SUBJ-INTR ;

LEXICON AGR-OBJ

%<o_sg1%>:hi%{m%}%>        AGR-SUBJ-TRAN ; 
                           AGR-SUBJ-TRAN ;

LEXICON AGR-SUBJ-INTR

%<s_sg1%>:%{i%}hp%>        MOOD ; ! hp, intr
%<s_pl1%>:ha%>             MOOD ; 
%<s_sg2%>:m%>              MOOD ; 
%<s_sg1%>%<emph%>:ca%>      MOOD ; ! ca, intr
%<s_pl2%>:ma%>             MOOD ; 
!%<s_sp3%>:i%>              MOOD ;  ! only for transitives
! There is no overt inflection for subject p3 in finite, intransitive
%<s_sp3%>:                 MOOD ;  ! Only applies to finite + intransitive

LEXICON AGR-SUBJ-TRAN


%<s_sg1%>:%{i%}h%>         MOOD ; 
%<s_pl1%>:ha%>             MOOD ; 
%<s_sg1%>%<emph%>:a%>      MOOD ; 
%<s_sg2%>:m%>              MOOD ; 
%<s_sp3%>:i%>              MOOD ; 
%<s_pl2%>:ma%>             MOOD ; 
                           MOOD ;

LEXICON MOOD

%<realt%>:t%>              NEG ;
%<sub%>:tm%>               STEM ;
%<dep%>:p%{O%}%>           NEG ;
%<realy%>:y%{O%}%>         NEG ;
%<emph%>:x%{O%}%>          NEG ;
%<indep%>:s%{i%}%>         NEG ;
%<realm%>:m%{I%}%>             STEM ;

LEXICON NEG 

%<neg%>:m%> STEM ;
            STEM ;

LEXICON POSS

%<px1sg%>:h%> SUST ;
%<px2sg%>:mi%> SUST ;
%<px3sg%>:i%> SUST ;
              Sustantivos ;
LEXICON SUST

Sustantivos ; 
Relacionales ; 

LEXICON STEM

IV-STEM ;
TV-STEM ;

V-ASIST-STEM ;
V-BEN-SEM ;
V-DER-STEM ;
V-EXPER-STEM ;
V-VECES-STEM ;
VC-STEM ;
VD-STEM ;

LEXICON PLUR

%<pl%>:%>tim # ; 
%<pl%>:%>toj # ; 
             # ; 

LEXICON V-VECES

%<v%>%<iv%>: PLUR  ;

LEXICON V-EXPER

%<v%>%<iv%>: PLUR  ;

LEXICON V-DV

%<v%>%<tv%>: PLUR  ;

LEXICON VC

%<v%>%<tv%>: PLUR  ;

LEXICON V-ASIST

%<v%>%<tv%>: PLUR  ;

LEXICON V-DER

%<v%>%<tv%>: PLUR  ;

LEXICON V-BEN

%<v%>%<tv%>: PLUR  ;

LEXICON V-TV 

%<v%>%<tv%>: PLUR  ;

LEXICON V-IV 

%<v%>%<iv%>: PLUR  ;

LEXICON DET

%<det%>: # ;

LEXICON N-REL

%<n%>%<rel%>: # ;

LEXICON N

%<n%>: # ;

LEXICON CC 

%<cnjcoo%>: # ;

LEXICON MARK

%<mark%>: # ;

LEXICON AUX

%<aux%>: # ;

LEXICON ADV-DEL 

%<adv%>%<del%>: # ;

LEXICON ADV

%<adv%>: # ;


!!!!!!!!!!!!!!!!!!!!!!!!!!!!!!!!!!!!!!!!!!!!!!!!!!!!!!!!!!!!!!!!!!!!!!!!!!!!!!!

LEXICON Miscellanea

x:x CC ; ! "y"
xah:xah CC ; ! ""
x:x MARK ; ! ""

LEXICON Auxiliares 

aha:aha AUX ; ! ""
iha:iha AUX ; ! ""
haa:haa AUX ; ! ""
ha:ha AUX ; ! ""
! caha - subj.nominalised aux

LEXICON Determinantes 

com:com DET ;
cop:cop DET ;
cap:cap DET ;
!caha:caha DET ;
hac:hac DET ;
quih:quih DET ;
quij:quij DET ;
pac:pac DET ;
zo:zo DET ;
zo:z DET ; ! antes de vocal?
cmaam:cmaam DET ;
coi:coi DET ;

LEXICON PRON

ee:ee PRON ; ! "él, ella, ellos, ellas (de uso poco frecuente y generalmente deprecativo)"
hatee:hatee PRON ; ! "yo (enfático), creo, en cuanto a mí"
he:he PRON ; ! "yo, nosotros, nosotras"
hipiix:hipiix PRON ; ! "éste, ésta"
hiz:hiz PRON ; ! "aquí"
hizi:hizi PRON ; ! "nos, a nosotros, a nosotras (complemento directo)"
mazi:mazi PRON ; ! "los, las, a ustedes (complemento directo de segunda persona plural)"
me:me PRON ; ! "te; a ti; le; a usted; a ustedes (complemento indirecto de segunda persona)"
me:me PRON ; ! "tú; usted; ustedes"
taa:taa PRON ; ! "aquéllos, aquéllas, ésos, ésas (con certeza)"
tii:tii PRON ; ! "aquél, aquélla, ése, ésa (confirmación)"
tiix:tiix PRON ; ! "aquél, aquélla, ése, ésa"
toc:toc PRON ; ! "allí"

LEXICON PRON-DEM

hipiix:hipiix PRON-DEM ; ! "éste, ésta"
taa:taa PRON-DEM ; ! "aquéllos, aquéllas, ésos, ésas (con certeza)"
tii:tii PRON-DEM ; ! "aquél, aquélla, ése, ésa (confirmación)"
tiix:tiix PRON-DEM ; ! "aquél, aquélla, ése, ésa"

LEXICON Adverbios 

oo:oo ADV-DEL ; ! ""
hax:hax ADV ; ! ""
anxö:anxö ADV ; ! ""


áa:áa ADV ; ! "muy"
aamo:aamo ADV ; ! "un poco lejos, a una distancia intermedia"
ai:ai ADV ; ! "aún"
anxö:anxö ADV ; ! "mucho"
cmaa:cmaa ADV ; ! "ahora"
cmaax:cmaax ADV ; ! "ahora"
cói:cói ADV ; ! "todavía"
col:col ADV ; ! "arriba (usos especiales)"
colx:colx ADV ; ! "muy arriba"
cooc:cooc ADV ; ! "casi"
haa:haa ADV ; ! "allí"
hanso:hanso ADV ; ! "pues"
hantaxl:hantaxl ADV ; ! "cerca"
hanteeno:hanteeno ADV ; ! "en el suelo, adentro de la tierra"
hantx:hantx ADV ; ! "refiriéndose a la base"
háqui:háqui ADV ; ! "dónde"
haquix:haquix ADV ; ! "allí"
haxa:haxa ADV ; ! "con agua, en el agua"
himo:himo ADV ; ! "otro lugar"
hiza:hiza ADV ; ! "en o hacia otro lugar"
hizx:hizx ADV ; ! "aparte, a un lado"
hoox:hoox ADV ; ! "tan"
iicp:iicp ADV ; ! "hacia (persona acercándose)"
iiha:iiha ADV ; ! "sólo, solamente"
iiqui:iiqui ADV ; ! "Acompaña a un verbo en el futuro para indicar que algo pudiera haber pasado, pero no pasó"
ijaaptoj:ijaaptoj ADV ; ! "Este adverbio conlleva la idea de algo extraño y desfavorable, especialmente tocante a temas sexuales"
mos:mos ADV ; ! "también, tampoco (con negativo)"
mos:mos ADV ; ! "pues"
ox:ox ADV ; ! "así"
pti:pti ADV ; ! "uno al otro"
ptiicx:ptiicx ADV ; ! "junto"
ptiti:ptiti ADV ; ! "juntamente"
quii:quii ADV ; ! "inclusive (dicho con pena)"
quipac:quipac ADV ; ! "más (comparativo, superlativo)"
toox:toox ADV ; ! "lejos"
xox:xox ADV ; ! "hasta"
zímjöc:zímjöc ADV ; ! "cuándo"
zimjöc:zimjöc ADV ; ! "hace mucho tiempo"

LEXICON Relacionales 

ti:ti N-REL ; ! "en"

iicp:iicp N-REL ; ! "al lado"
mac:mac N-REL ; ! "entre"

tacl:tacl N-REL ; ! "encima"
tacaj:tacaj N-REL ; ! "encima"

LEXICON VD-STEM

caa:aa V-DV; ! "moler (granos o semillas)"
coaaf:oaaf V-DV; ! "llevar una cuerda puesta en la cintura, arriba de la cadera como los antepasados seris"
cocaaix:ocaaix V-DV; ! "poner (cosa dura o redonda)"
cocaao:ocaao V-DV; ! "ronzar"
cocoii:ocoii V-DV; ! "indicar interés intenso en acompañar en un viaje"
coeepx:oeepx V-DV; ! "aletear"
comiiit:omiiit V-DV; ! "preguntar"
coníp:oníp V-DV; ! "golpear (con la mano)"
cooicö:ooicö V-DV; ! "matar"
coomaj:oomaj V-DV; ! "probar o calar (un aparato)"
cotaai:otaai V-DV; ! "llevar tonelete, sapeta"
coteepx:oteepx V-DV; ! "sentarse, acostarse en"
cotopl:otopl V-DV; ! "manchar"
coyai:oyai V-DV; ! "hacer guerra"
cozám:ozám V-DV; ! "atacar"
queec:eec V-DV; ! "sembrar"
queeptim:eeptim V-DV; ! "piscar (plantas)"

LEXICON V-VECES-STEM

caaitom:aaitom V-VECES ; ! "ocurrir cinco veces"
caazoj:aazoj V-VECES ; ! "ocurrir una vez"
cahaatxo:ahaatxo V-VECES ; ! "ocurrir muchas veces"
cahanl:ahanl V-VECES ; ! "ocurrir diez veces"
cazooxolcam:azooxolcam V-VECES ; ! "ocurrir ocho veces"
cazooxöc:azooxöc V-VECES ; ! "ocurrir cuatro veces"

LEXICON V-EXPER-STEM

cacomca:acomca V-EXPER ; ! "percibir como ruidoso"
cacozim:acozim V-EXPER ; ! "tener calor"
cameepit:ameepit V-EXPER ; ! "percibir como raro"
camiipla:amiipla V-EXPER ; ! "no apreciar, rechazar"
cqueepe:queepe V-EXPER ; ! "apreciar"

LEXICON V-BEN-SEM

cacómosim:acómosim V-BEN ; ! "pedir comida por (otra persona)"

LEXICON V-ASIST-STEM

caacalcot:aacalcot V-ASIST ; ! "vestir, poner ropa (a otra persona, completamente)"
cacómenot:acómenot V-ASIST ; ! "ayudar a limpiar semillas"
caconxot:aconxot V-ASIST ; ! "ayudar a llevar (varias cosas)"
cacooomot:acooomot V-ASIST ; ! "ayudar a pedir limosna"
cacozxot:acozxot V-ASIST ; ! "ayudar a llevar"
cahaacot:ahaacot V-ASIST ; ! "hacer casa para"
cataamatot:ataamatot V-ASIST ; ! "poner los huaraches (a otra persona)"

LEXICON Punctuación

%.%<sent%>:%. # ; 
%,%<cm%>:%, # ; 
%¿%<sent%>:%¿ # ; 
%?%<sent%>:%? # ; 
%¡%<sent%>:%¡ # ; 
%!%<sent%>:%! # ; 

LEXICON Sustantivos 
ziix:ziix N ; ! "cosa"
caineecoj:caineecoj N ; ! "manta cubana"
copas:copas N ; ! "madreperla panámica"
haaonam:haaonam N ; ! "sombrero"
hamisj:hamisj N ; ! "sangrengrado"
hásotoj:hásotoj N ; ! "un roncacho, burro"
heepni:heepni N ; ! "una iguana"
inyazim:inyazim N ; ! "un pez no identificado"
meyo:meyo N ; ! "una lagartija"
olajö:olajö N ; ! "mero joven"
quiit:quiit N ; ! "una almeja"
siml:siml N ; ! "biznaga"
tiina:tiina N ; ! "tina"
xapijaas:xapijaas N ; ! "carrizo"
xepenozaah:xepenozaah N ; ! "un pleurobránquido anaranjado"
xoziml:xoziml N ; ! "bálanos muy pequeños"
yacozj:yacozj N ; ! "deuda"
yaza:yaza N ; ! "idioma, lengua (de ellos o de ellas)"
zep:zep N ; ! "águila real"
LEXICON IV-STEM 
caapj:aapj V-IV ; ! "atragantarse (con sólido)"
cahsnaailc:ahsnaailc V-IV ; ! "tener corteza áspera"
canoozic:anoozic V-IV ; ! "fruncir el entrecejo"
catla:atla V-IV ; ! "tener miedo a la justicia por haber cometido un delito"
ccázajoj:cázajoj V-IV ; ! "enrejado (como malla), tener perforacioneslatticed, full of holes (like screen), perforated (with more than one hole)"
chast:hast V-IV ; ! "pedregoso"
cmeque:meque V-IV ; ! "tibio, cálido"
coaafp:oaafp V-IV ; ! "brincar, rebotar"
cojoz:ojoz V-IV ; ! "huir"
coopol:oopol V-IV ; ! "negro"
cotofz:otofz V-IV ; ! "cerrarse [algo redondo]"
cpoc:poc V-IV ; ! "tumbarse, caerse"
cxapjö:xapjö V-IV ; ! "temblar [todo el cuerpo]"
potaat:potaat V-IV ; ! "tener gusanos"
quictamo:ictamo V-IV ; ! "feroz, bravo"
quihimz:ihimz V-IV ; ! "tener tiña"
quiitc:iitc V-IV ; ! "gotear [algo no espeso]"
quisj:isj V-IV ; ! "miedoso"
LEXICON TV-STEM 
caapa:aapa V-TV ; ! "vigilar con ansiedad la venida de algo"
caayam:aayam V-TV ; ! "exceder en tamaño"
cacoxl:acoxl V-TV ; ! "quedarse con, estar a lado de"
calaahi:alaahi V-TV ; ! "añorar, anhelar, desear tener"
capát:apát V-TV ; ! "hacer percha para secar carne"
casmeeneja:asmeeneja V-TV ; ! "hacer astil de flecha"
ccaaij:caaij V-TV ; ! "mover"
ccazlil:cazlil V-TV ; ! "machacar (con los dientes)"
cneexöni:neexöni V-TV ; ! "acercarse mucho a (especialmente acostado)"
cqueeex:queeex V-TV ; ! "cortar cabello"
csipxoj:sipxoj V-TV ; ! "chiflar a"
ctopl:topl V-TV ; ! "manchar"
imcoozi:imcoozi V-TV ; ! "mandar aquí"
quii:ii V-TV ; ! "oír"
quiis:iis V-TV ; ! "fallar"
quinzx:inzx V-TV ; ! "hilar con huso"
quisx:isx V-TV ; ! "contar"
quizaj:izaj V-TV ; ! "verter de un envase a otro"
LEXICON VC-STEM
caalali:aalali VC ; ! "hacer aletear"
cacaanoj:acaanoj VC ; ! "gemir"
cacofmoj:acofmoj VC ; ! "buscar leña para (otra persona o uso)"
cahaa:ahaa VC ; ! "causar ser, transformar"
cahaatxo:ahaatxo VC ; ! "hacer muchos"
caheejim:aheejim VC ; ! "desgastar"
cahiimetot:ahiimetot VC ; ! "dar permiso para casarse"
cahita:ahita VC ; ! "afilar, amolar"
cahojoz:ahojoz VC ; ! "hacer huir, espantar y hacer huir, ahuyentar"
cahoosit:ahoosit VC ; ! "cantar para recibir el poder de"
cajoeene:ajoeene VC ; ! "levantar polvo"
cameque:ameque VC ; ! "calentar"
caneeej:aneeej VC ; ! "hacer (cosa flexible) en una bola"
capám:apám VC ; ! "moler vainas de mezquite"
capitol:apitol VC ; ! "hacer hinchar por gas"
caqueht:aqueht VC ; ! "moverse con movimiento oscilatorio equilibrado"
caxaa:axaa VC ; ! "cosechar raíces (para comer)"
cqueejc:queejc VC ; ! "mojar"
LEXICON V-DER-STEM
cyazim:yazim V-DER ; ! "tener aleta dorsal o cresta dorsal"
quicsipx:icsipx V-DER ; ! "tener marca de nacimiento rojiza"
quihehe:ihehe V-DER ; ! "ser jefe, gobernador, líder"
quihitac:ihitac V-DER ; ! "desnudo de la cintura hacia arriba"
quiifnij:iifnij V-DER ; ! "tener fosa nasal"
quiiholx:iiholx V-DER ; ! "eructar"
quiima:iima V-DER ; ! "ser padre (para una mujer)"
quiipa:iipa V-DER ; ! "tener cola"
quiita:iita V-DER ; ! "tener como madre, llamarle madre"
quimaca:imaca V-DER ; ! "tener la responsabilidad del entierro o de la fiesta de pubertad"
quimoziti:imoziti V-DER ; ! "ser la mitad de una cosa y la mitad de otra cosa"
quinooslca:inooslca V-DER ; ! "tener uñas largas o garras"
quiscama:iscama V-DER ; ! "tener balsa"
quistj:istj V-DER ; ! "tener hojas"
quiteems:iteems V-DER ; ! "tener barba"
quitoaa:itoaa V-DER ; ! "tener pie"
quitxiin:itxiin V-DER ; ! "tener cayahual"
quizaj:izaj V-DER ; ! "pandearse"
